【裁判字號】    97,上更(一),23
【裁判日期】    980429
【裁判案由】    遷讓房屋
【裁判全文】
臺灣高等法院高雄分院民事判決        97年度上更(一)字第23號
上  訴  人  乙○○
訴訟代理人  呂郁斌律師
被上訴人    甲○○
訴訟代理人  林敬信律師
上列當事人間請求遷讓房屋等事件，上訴人對於民國96年7 月25
日台灣高雄地方法院95年度訴字第4653號第一審判決提起上訴，
經最高法院第一次發回更審，本院於98年4 月15日言詞辯論終結
，判決如下：
    主      文
原判決廢棄。
被上訴人在第一審之訴駁回。
第一、二審及發回前第三審訴訟費用由被上訴人負擔。
    事實及理由
一、被上訴人起訴主張：伊所有坐落高雄市○○區○○段2698之
    1 地號土地上建物即門牌號碼高雄市○○區○○路152 號15
    樓之3 （下稱系爭房地），遭上訴人無權占有使用，經索討
    後仍拒不返還，致被上訴人受有相當於租金之損害，因系爭
    房地申報地價及課稅現值總額年息10% 為新台幣（下同）17
    萬6261元，即每月為1 萬4693元，而當地出租行情為每月1
    萬2000元，乃未逾上開金額，則被上訴人自屬每月受有1 萬
    2000元之損害，爰依所有物返還請求權、侵權行為及不當得
    利之法律關係，求為：(一)上訴人應自系爭房地遷讓交還被上
    訴人。(二)上訴人應自96年1 月4 日起至交還前開不動產之日
    止，按月給付被上訴人1 萬2000元。
二、上訴人則以：系爭房地為伊配偶盧新進與被上訴人之前手丙
    ○○於80年11月7 日合資購買，於82年間盧新進將應有部分
    2 分之1 信託登記與丙○○，惟兩造仍共同向貸款銀行繳納
    本息。嗣於86年間兩人合意由盧新進使用系爭房地，丙○○
    並於87年間將系爭房地設定擔保本金500 萬元之抵押權與盧
    新進。詎被上訴人與丙○○間通謀虛偽意思表示成立買賣契
    約，並移轉系爭房地之所有權登記，實則欲令上訴人搬遷達
    成獨占系爭房地所有權。因系爭房地所有權人仍為丙○○，
    上訴人占有系爭房地係經丙○○同意，自屬有權占有等語，
    資為抗辯。
三、原審准許被上訴人之請求，上訴人提起上訴，求為：(一)原判
    決廢棄。(二)被上訴人在第一審之訴駁回。被上訴人則求為駁
    回上訴，並聲明願供擔保請准宣告假執行。
四、本院判斷：
  (一)系爭房地係上訴人之配偶盧新進與丙○○共同在80年間向國
    泰建設股份有限公司購買，每人應有部分二分之一，因丙○
    ○在銀行工作，行員貸款利息較低，故兩人約定將盧新進之
    應有部分移轉登記於丙○○名義，由丙○○向銀行貸款，殆
    房地出售時，將價金平分，丙○○於86年間同意由盧新進使
    用系爭房地，並未約定何時搬遷，並因丙○○擔任其他人之
    保証人，會因保証債務拍賣系爭房地，故為保障盧新進權利
    ，乃於87年間設定500 萬元之抵押權予盧新進，以便其他人
    聲請拍賣系爭房地時，盧新進可以因抵押權，取回500 萬元
    之價金，或第一順位抵押權人銀行實行抵押權時，可以在清
    償銀行之抵押債務後，取得分配款餘額，盧新進於繳納其分
    攤部分之抵押貸款至88年底，丙○○自89年1 月至94年止代
    墊盧新進應負擔之貸款278 萬1000元（未含利息）及地價稅
    、房屋稅6 萬1942元，為証人丙○○結証屬實，並為被上訴
    人所不爭執，復有有不動產買賣契約書、公証書所有權移轉
    契約書、統一發票附卷（原審卷五一至五二頁、七六至七七
    頁、廿三至卅頁），上開事實堪信為真。至於被上訴人主張
    盧新進之抵押權不存在（原審卷六十頁），但民法第758 條
    第一項規定：「不動產物權，依法律行為而取得、設定、喪
    失及變更者，非經登記，不生效力」，系爭房地之抵押權迄
    今並未為塗銷登記，依上開說，盧進進對系爭房地之500 萬
    元抵押權，仍存在於系爭房地，被上訴人上開主張，尚非可
    採。
  (二)被上訴人主張其於94年8 月31日向訴外人丙○○買受系爭房
    地（下稱系爭合約），雖據提出不動產買賣合約書為證（原
    審卷四四至四五頁）。惟系爭合約書第2 條第1 項約定：「
    買賣總價格雙方議定為新台幣580 萬元」，與被上訴人就系
    爭房地買賣價金數額之主張：「我們有約定房屋價金是590
    萬元」（原審卷四九頁）不符，被上訴人如有向丙○○購買
    系爭房地，則其對系爭合約之成立要件即買賣金額之陳述，
    衡情無與系爭合約所載不同之理。再被上訴人先主張：當時
    丙○○告知有設定抵押權，兩造（其與丙○○）約定在塗銷
    抵押權後，給付尾款190 萬元，目前190 萬元還沒有交付。
    丙○○告知該抵押權事實上不存在，因為沒有真正欠款的債
    務存在云云（原審卷卅九頁），與其後主張：被上訴人自承
    購買系爭房地時，不知系爭房地有抵押權（原審卷四九頁）
    ，相互矛盾。惟前者係被上訴人之訴訟代理人之陳述（被上
    訴人未到庭），後者為被上訴人之陳述，並在訴訟代理人為
    上開陳述後，所為之更正陳述，故以被上訴人所稱其於購買
    系爭房地時，不知系爭房地有設定抵押權為可採。被上訴人
    既稱不知系爭房地有設定抵押權，足証被上訴人未看過系爭
    買賣合約書之內容，否則豈會不知該合約已明白記載「尾款
    新台幣（按：未記載數額，應為190 萬元）交屋及塗銷全部
    抵押權後付清」，其與丙○○間是否曾為系爭房地之買賣，
    已非無疑。系爭買賣合約第2 條第2 項約定：「本約簽立同
    時買方先付新台幣10萬元給與賣方作為定金，而賣方照數收
    訖無訛（已收訖並由賣方簽章、不另製收據）」，及第3 條
    約定：「殘款依照左列約定辦法給付賣方清楚。第一次款限
    於民國94年9 月27日買方付賣方新台幣80萬元（收到彰化銀
    行本行支票）（第一款）。第二次款限於94年9 月28日買方
    付賣方新台幣300 萬元（以賣方積欠買方借款抵付，借據10
    張返還賣方（第二款），尾款新台幣（按：未記載數額，依
    契約書記載買賣價金為580 萬元時，尾款應為190 萬元）交
    屋及塗銷全部抵押權後付清」，迄94年9 月27日止，被上訴
    人已支付90萬元予丙○○，又免除丙○○之300 萬元債務，
    尚須另給付尾款，但卻取得一間由上訴人居住，且已設定50
    0 萬元抵押權之系爭房地，而丙○○又証稱系爭房地當時價
    值580 萬元（原審卷五三頁），且於被上訴人尚未給付尾款
    190 萬元（如依被上訴人陳述價金為590 萬元時，尾款應為
    200 萬元）前，卻已完成所有權移轉登記。而系爭房地設定
    抵押權500 萬元，且係與盧新進共同購買，兩人間就系爭房
    地之貸款，尚有爭執，已如上述，故亦與系爭合約第6 條：
    「賣方擔保上項產權清楚，並絕無債務瓜葛，且絕無副擔保
    之情形」之約定不合。故被上訴人與丙○○買賣系爭房地，
    顯與一般已設定抵押權之房地買賣，買方必了解並與賣方約
    定解決抵押權問題而非不知買受之房地設有抵押權之買賣經
    驗定則有違。被上訴人於原審亦自承其與丙○○合意抵債移
    轉所有權後，丙○○才帶其看房屋，裡面有人住，且所有權
    狀上面有共有人盧新進，丙○○告知是因為做生意與盧先生
    共有，詳情不清楚云云（原審卷四九至五十頁）。但系爭房
    地買賣時之所有權人為丙○○，且所有權狀不會記載丙○○
    與盧新進共有系爭房地，愈足証明被上訴人未向丙○○購買
    系爭房地。故上訴人主張被上訴人與丙○○間就系爭房地之
    買賣，為通謀虛偽意思表示，核屬可採。至於被上訴人支付
    80萬元支票予丙○○，抵付部分買賣價金乙節，該支票發票
    日為94年9 月27日，發票人為彰化銀行九如路分行名義，票
    據號碼0000000 號，面額80萬元，係由訴外人陳信義向該行
    申請簽發，受款人為甲○○（被上訴人），該支票於94年9
    月28日提示兌現存入丙○○之女歐育貞在該行之戶，固有該
    行97年3 月13日彰九如字第0970577 號函附卷（本院前審卷
    五二之一頁）。然丙○○與被上訴人間之買賣既為通謀虛偽
    意思表示，已如上述，而支票乃無因証券，故亦不能執此而
    認被上訴人係支付買賣價金，而為被上訴人有利之認定。丙
    ○○嗣後証稱：「因為不動產買賣契約是我向代書索取的固
    定格式，並與我跟原告（被上訴人）當時約定買賣條件不相
    符，事實上是我欠原告（被上訴人）債務，原告（被上訴人
    ）是我的外甥，他同意用我積欠的3 百萬元債務抵充，我也
    告訴他之前盧新進是共有人，應有部分二分之一，但是事後
    盧新進已經欠我很多錢，如果我與盧新進訴訟的話一定會贏
    ，告訴他抵押權不會影響他的所有權，且所有權也可以移轉
    登記，我告訴他如果尾款可以給我的時候就可以訴訟請求交
    屋」（原審卷九二頁）。但被上訴人於購買系爭房地時，並
    不知系爭有設定抵押權，且兩人就買賣系爭房地之總價金究
    為580 萬元或590 萬元之陳述不同，其與被上訴人間就系爭
    房地買賣不同之處，乃在買賣價金給付不合常情部分，與買
    賣契約書係是否有固定格式無關，故丙○○上開証述，不足
    為其與被上訴人間有關系爭房地之買賣為真正之有利論據。
  (三)被上訴人於94年8 月31日以買賣為由，將系爭房地所有權移
    轉予訴外人丙○○，並於94年9 月29日完成所有權移轉登記
    ，雖有土地登記第一、二類謄本附卷（原審卷六至八頁）。
    惟系爭房地之買賣為通謀虛偽意思表示，已如上述。本件應
    予審酌者，乃上訴人得否以被上訴人與系爭房地原所有人丙
    ○○係通謀虛偽意思表示成立系爭房地買賣契約，而拒絕返
    還系爭房地及給付相當租金之損害？按「假裝買賣係由雙方
    通謀所為之虛偽意思表示，依民法第八十七條第一項之規定
    當然無效，並非得撤銷之行為，不得謂未撤銷前尚屬有效」
    （最高法院27年上字第3195號判例照）；又「按表意人與相
    對人通謀而為虛偽意思表示者，其意思表示無效，為民法第
    87條前段所明定。準此，因出於通謀虛偽意思表示所成立之
    買賣債權契約及其所有權移轉登記之物權行為自應認為無效
    。縱使虛偽意思表示之一方（買受人），已因無效之法律行
    為（包括債權行為及物權行為）完成土地所有權移轉登記，
    仍不能取得所有權，該虛偽買受人當然不得本於所有人之地
    位，行使民法第767 條之物上請求權」（最高法院94年度台
    上字第1640號裁判參照）。丙○○同意盧新進使用系爭房屋
    ，且未約定盧新進何時須自系爭房地搬遷，而被上訴人係盧
    新進之配偶，其主張係以盧新進配偶身分（家屬）即輔助占
    有人身分居住系爭房地（原審卷七七頁），故被上訴人係有
    權占有而使用系爭房地。至於盧新進固然積欠丙○○代墊之
    278 萬1000元之房屋貸款（未計利息）及地價稅、房屋稅6
    萬1942元，但不影響被上訴人占有使用系爭房地。被上訴人
    與丙○○間有系爭房地之買賣，係通謀虛偽意思表示，已如
    上述，該無效係當然的、絕對的不生效力，上訴人在訴訟中
    自得主張被上訴人與丙○○間買賣契約及物權契約均無效，
    被上訴人並不因登記而取得所有權依上開說明，2 人間之系
    爭房地買賣，不得謂於塗銷所有權移轉前，尚屬有效，被上
    訴人不能取得系爭房地之所有權，自不得本於所有人之地位
    ，行使民法第767 條之物上請求權，請求上訴人自系爭房屋
    遷出。被上訴人主張在不動產所有權登記塗銷前，被上訴人
    都是所有權人，得依所有物返還請求權規定，請求上訴人遷
    讓房屋（原審卷九四頁），尚非可採。至於丙○○証稱已將
    交屋權利讓與被上訴人，並已通知上訴人（原審卷九三頁）
    ，而上訴人係經丙○○同意而入住系爭房地，雖係基於債權
    關係，但因被上訴人未取得系爭房地所有權，其依民法第76
    7 條規定請求上訴人遷讓房屋，亦無足採。
  (四)被上訴人與丙○○係通謀虛偽意思而為買賣，其債權行為及
    物權行為皆屬無效。被上訴人自始並未取得系爭房屋之所有
    權，則其本於所有權人之地位請求上訴人返還系爭房地及請
    求給付相當租金之損害，自屬無據，不應准許。
五、綜上所述，被上訴人之主張為不足採。從而，被上訴人依所
    有物返還請求權，請求上訴人返還系爭房地，併依不當得利
    法律關係請求上訴人按月給付被上訴人相當租金之損害，為
    無理由。原審為上訴人敗訴之判決，自有未合。上訴意旨指
    摘原判決不當，求予廢棄改判，為有理由，爰由本院將原判
    決廢棄，並駁回被上訴人在第一審之訴。又被上訴人請求既
    無理由，其假執行之聲請，即失所附麗，應併予駁回。
六、據上論結，本件上訴為有理由，依民事訴訟法第450 條、第
    78條，判決如主文。
中    華    民    國    98    年    4     月    29    日
                            民事第六庭
                                審判長法官  許明進
                                法      官  徐文祥
                                法      官  李炫德
以上正本證明與原本無異。
如對本判決上訴，須於判決送達後20日內向本院提出上訴狀，其
未表明上訴理由者，應於上訴後20日內向本院提出上訴理由書（
均須按他造當事人之人數附繕本）。上訴時應提出委任律師或具
有律師資格之人之委任狀，並依附註條文規定辦理。
中    華    民    國    98    年    4     月    30    日
                                書  記  官  盧雅婷
附註：
民事訴訟法第466 條之1 ：
對於第二審判決上訴，上訴人應委任律師為訴訟代理人，但上訴
人或其法定代理人具有律師資格者，不在此限。
上訴人之配偶、三親等內之血親、二親等內之姻親，或上訴人為
法人、中央或地方機關時，其所屬專任人員具有律師資格並經法
院認適當者，亦得為第三審訴訟代理人。
第1 項但書及第2 項情形，應於提起上訴或委任時釋明之。


司法院資訊處製作；財團法人民間司法改革基金會備份。
